【裁判字號】    95,簡上,15
【裁判日期】    970425
【裁判案由】    給付管理費等
【裁判全文】
臺灣臺北地方法院民事判決              95年度簡上字第15號
上  訴  人  乙○○
                                樓
訴訟代理人  趙元昊律師
            許瑞榮律師
被上訴人    博愛名門管理委員會
法定代理人  甲○○
訴訟代理人  劉鈞男律師
複代理人    蔡柱律師
上列當事人間請求給付管理費事件，上訴人對於中華民國94年11
月10日本院臺北簡易庭94年度北簡字第9230號第一審判決提起上
訴，本院於中華民國97年4月11日言詞辯論終結，判決如下：
    主      文
上訴駁回。
第二審訴訟費用新臺幣捌仟壹佰壹拾元由上訴人負擔。
    事實及理由
甲、程序方面：
    按當事人喪失訴訟能力或法定代理人死亡或其代理權消滅者
    ，訴訟程序在有法定代理人或取得訴訟能力之本人，承受其
    訴訟以前當然停止；第168條至第172條及前條所定之承受訴
    訟人，於得為承受時，應即為承受之聲明；聲明承受訴訟，
    應提出書狀於受訴法院，由法院送達於他造，民事訴訟法第
    170條、第175條第1項、第2項、第176條分別定有明文。本
    件被上訴人之法定代理人於訴訟中由田洛苓變更為甲○○，
    有民國97年3月14日被上訴人區分所有權人大會會議紀錄一
    份附卷可按，並已由被上訴人於97年4月1日具狀聲明承受訴
    訟（見本院卷第72頁、第161頁），核其承受訴訟之聲明合
    於前開規定，應予准許，合先敘明。
乙、實體方面：
一、被上訴人起訴主張：
(一)、伊係台北市大安區○○○路556號等處之「博愛名門大廈」
    成立之管理委員會，並經登記在案。依據民國91年3月14日
    第12次區分所有人會議決議，大廈住戶管理費收費標準係分
    住家及商業使用二種，辦公室每坪新台幣（下同）80元，住
    家每坪60元。上訴人於92年8月26日拍賣取得臺北市○○○
    路552號地下1樓（下稱系爭建物）所有權，作為商業使用，
    其使用坪數為175坪，依每坪80元計算，其每月管理費為
    14000元。惟上訴人自92年9月至93年2月止，僅繳納7000元
    管理費，尚積欠管理費合計32萬2千元（計算式：(1)92年9月
    -93年2月：7000元x6=42000元(2)93年3月-94年2月14,000元
    x12=168,000元(3)94年3月-94年10月14,000x8 =112,000元)
    。又依93年3月26日區分所有權人會議決議大樓監控系統更
    新應向每戶收費，上訴人應納監控設備費1萬5千元，合計為
    33萬7千元。
(二)、博愛名門公寓大廈91年3月14日第12次區分所有權人會議召
    集程序及決議內容均依規定為之，且經向台北市政府於92年
    1月9日以府寓證字第106-369號報備在案，而上訴人於92年8
    月26日取得系爭建物，自應按規定繳交管理費，即按商業使
    用每坪80元計算之，自94年起本大樓除系爭建物未經上訴人
    按規定繳交外，其餘戶（含1樓店家）均已完全充份配合按
    規定繳交。
(三)、又上訴人主張之地下室之漏水，於花臺尚存在時即曾發生，
    與上訴人曾經於1樓後院花臺附近增挖三處通風口應有相當
    關係。故上訴人主張伊因拆除本大廈後院1樓花臺之過失造
    成其所有地下1樓漏水，致其裝潢、消防設備與屋頂受損並
    損失修理費用新台幣33萬6,900元，此項債務並不存在，上
    訴人無主張抵銷之餘地。且縱使此項債務存在，與管理費之
    繳付並非因契約互負債務而立於對待給付關係，並無主張同
    時履行抗辯之餘地，上訴人自無理由拒付管理費。爰依公寓
    大廈管理條例第21條規定，求為判命上訴人給付管理費33萬
    7千元及自起訴狀影本送達次日（即94年3月2日）起至清償
    日止，按年息5%計算之利息。原審除各期利息起算日外，為
    被上訴人勝訴之判決，被上訴人就其敗訴部分，未提起上訴
    ，已告確定，上訴人則就其敗訴部分提起上訴，被上訴人答
    辯聲明：上訴駁回。
二、上訴人則以：
(一)、被上訴人於91年3月14日區分所有權人會議紀錄係屬偽造，
    該會議並未於該紀錄所載開會地點「台北市○○○路554號1
    樓」開會。且會議紀錄所載「出席單位及人員：如附冊（區
    分所有權人共38人，實際出席人數31人）」等字，實際上根
    本未有該附冊存在，更遑論有該附冊所載人員合計31人出席
    該會議。又會議紀錄八報告事項係記載「本年度召集人蔡寶
    珠由其代理人游連枝報告」等字，可知該次會議主席蔡寶珠
    並未出席主持該次會議，惟該會議紀錄竟有「主席：蔡寶珠
    」之簽名式，足見該蔡寶珠之簽名係被偽造。91年3月14日
    所召開之會議實係「管理委員會會議」，而非被上訴人所稱
    「區分所有權人會議」，該管理委員會開會通知係由訴外人
    游連枝親筆書立，由該管理委員會開會通知即可知該日實係
    召開「管理委員會會議」，並未有區分所有權人會議之召開
    。
(二)、依91年3月14日區分所有權人會議紀錄，游連枝係主持會議
    之人，理應對該會議之程序及內容均有所了解，惟游連枝竟
    證稱伊不知出席之住戶人數、不知伊主持之會議係區分所有
    權人會議或是管理委員會議、決議時伊不在現場及伊沒有參
    加臨時動議及決議，均足證明91年3月14日區分所有權人會
    議根本不合法（不存在），該會議紀錄係屬偽造。且91年區
    分所有權人會議並未針對「管理費收費標準分商業及住家二
    種級距計算…」之事項而為決議，亦有游連枝親自書立之聲
    明書乙紙可憑。否則即無須再於93年3月26日區分所有權人
    會議分所有權人會議中將該事項列入討論，且討論結果亦未
    明確決議管理費之收費標準，王東足以93年度管理委員會主
    任委員身分決定管理費收費數額，顯然於法無據，被上訴人
    自不得依該違法之決議向伊請求繳交超額之管理費。
(三)、又臺北市建築管理處於95年9月18日以北市都建寓字第09570
    552900號函復稱「經查博愛名門大廈管理委員會於91年12月
    30日向本府申請管理組織報備，經本府92年1月9日府工建字
    第09201306900號函同意備查在案，而該管理委員會申請資
    料中查無旨述91年3月14日區分有所權人會議紀錄及出席名
    冊，本處無上述資料可資提供」等字，是被上訴人所提市府
    報備文件，根本未提出向台北市政府報備，足證91年3月14
    日區分所有權人會議紀錄係屬偽造無誤。
(四)、退而言之，91年3月14日區分所有權人會議之召集程序及決
    議內容均屬違法。查被上訴人於所提91年區分所有權人會議
    紀錄並未提出「已於開會前15日以書面載明開會內容通知各
    區分所有權人」之書面，且並未提出「出席區分所有權人之
    簽名簿及代理出席之委託書」，是該次區分所有權人會議之
    召集程序係屬違法。91年區分所有權人會議紀錄並未以書面
    載明開會內容，而係於會議中以臨時動議之方式決議：「管
    理費收費標準分商業及住家二種級距計算，按辦公室每坪80
    元計算，住家以每坪60元計算，經投票表決通過，以後不再
    有空戶收費，自即日起生效，自91年4月份開始實施」。惟
    查，調整或變更管理費收費標準，係有關區分所有權人權利
    義務之重要事項，應於會議前依上開規定以書面載明開會內
    容，再於會議中進行討論及表決，類推適用公司法第172條
    第5項規定「改選董事、監察人、變更章程、公司散解、合
    併、分割或第185條第1項各款之事項，應在召集事由中列舉
    ，不得以臨時動議提出。」上開91年區分所有權人會議紀錄
    就管理費收費標準既未以書面載明於開會通知，復於會議中
    以臨時動議之方式決議調整管理費收費標準，將地下1樓管
    理費收費標準，由每坪40元調整為每坪80元，且依不同之標
    準收取管理費，嚴重影響伊權益，有違區分所有權人平等原
    則，該91年區分所有權人會議之召集程序及決議內容均屬違
    法。
(五)、伊於92年9月26日經法院點交系爭建物後，陸續就系爭建物
    進行裝修及安裝消防設備，詎被上訴人於93年初拆除博愛名
    門大廈後院一樓花台時，造成系爭建物嚴重漏水，並導致系
    爭建物之裝潢、消防設備及屋頂天花板嚴重受損，伊屢次向
    被上訴人反應，惟未獲置理，不得已只好自行僱請具有維修
    消防設備經驗之陳錦星及具有維修防漏經驗之泰吾企業有限
    公司陳俊宏前來估計損失。伊因裝潢及消防設備嚴重受損共
    支付陳錦星修理費用11萬900元，因屋頂天花板嚴重受損經
    陳俊宏估價其修理費用為22萬6,000元。伊損失合計33萬6,9
    00元。被上訴人依公寓大廈管理條例第36條第2款規定有修
    繕之義務，上訴人依法得請求被上訴人修繕，其修繕費應由
    被上訴人向住戶收取之管理費中支出，被上訴人向伊請求給
    付管理費，伊除依民法第184條侵權行為損害賠償請求權外
    ，亦得依公寓大廈管理條例第36條第2款規定，請求被上訴
    人修繕，伊依侵權行為法則對被上訴人取得損害賠償債權，
    並得與被上訴人本件請求債權相抵銷（本院卷第174頁反面
    ），且可類推適用民法第264條規定主張同時履行抗辯權等
    語為辯。並為上訴聲明：(一)原判決（確定部分除外）廢棄。
    (二)上廢棄部分，被上訴人在第一審之訴駁回。
三、兩造不爭執事項：
(一)、上訴人於92年8月20日於本院標得系爭建物（台北市○○○
    路552號地下1樓），於92年8月26日取得系爭建物所有權並
    聲請點交，92年9月26日由本院點交完成（原審卷第39頁）
    。被上訴人於93年初雇工拆除博愛名門大廈後院1樓花台，
    系爭建物有漏水現象（本院卷第174頁反面）。
(二)、被上訴人於92年1月9日向台北市政府報備成立（原審卷第5
    頁）。
(三)、上訴人自92年9月至93年2月止，依舊有之繳費標準每坪40元
    （共175坪），每月繳交管理費7,000元，合計42,000元。
(四)、被上訴人係依據博愛名門大廈91年3月14日區分所有權人會
    議紀錄，將地下一樓管理費收費標準，由每坪40元調整為每
    坪80元，依此標準計算，上訴人尚欠自92年9月至94年10月
    止之管理費32萬2千元及監控設備費1萬5千元，合計33萬7千
    元（原審卷第123頁），上訴人於96年3月已繳交管理費10萬
    元（原審卷第15頁，被上訴人96年9月21日民事辯論訴狀第2
    頁）。
四、兩造爭執要點及本院之判斷：
    兩造同意簡化爭點為（本院卷第174頁反面）：(一)博愛名門
    大廈91年3月14日區分所有權人會議是否屬實？(二)倘上開會
    議屬實，其召集程序及決議內容有無違法？(三)上訴人可否請
    求被上訴人就系爭建物因漏水所致之損害負賠償責任？並主
    張以該損害賠償債權與被上訴人本件請求相抵銷？茲分述如
    下：
(一)、博愛名門大廈91年3月14日區分所有權人會議是否屬實？
  1.上開博愛名門大廈91年3月14日第12次區分所有權人會議，
    業經被上訴人提出該次會議記錄、區分所有權人名冊、出席
    單位及人員附冊、會議出席委託書及臺北市政府92年1月9日
    核發之公寓大廈管理組織報備證明等在卷可憑；並經證人游
    連枝於95年7月17日在本院結稱：「（問：91年3月14日有無
    召開區分所有權人會議？）有。（問：會議記錄簽到簿蔡寶
    珠是否是你簽名？）不是我簽的。是否是蔡寶珠本人簽的，
    我不知道。（問：蔡寶珠當天是否有去證人游開會？）我不
    知道，當天我在忙，蔡寶珠叫我去開會，當時蔡寶珠有無在
    會議現場，我已經忘記了。（問：該次會議有無決議更改一
    樓及地下室管理費？我不知道」等語（見本院卷第52、53頁
    ），足見該次區分所有權人會議確實曾經召開。至於出席人
    數是否確實及有無經決議更改管理費等項，乃屬於召集程序
    或決議方法之問題（詳後述），惟並不能因此否定該次91年
    3 月14日區分所有權人會議確曾召開之事實。又臺北市建築
    管理處雖於95年9月18日以北市都建寓字第09570552900號函
    復本院稱：「經查博愛名門大廈管理委員會於91年12月30日
    向本府申請管理組織報備，經本府92年1月9日府工建字第
    0920 1306900號函同意備查在案，而該管理委員會申請資料
    中查無旨述91年3月14日區分有所權人會議紀錄及出席名冊
    ，本處無上述資料可資提供」等語（本院卷第94頁），惟該
    函文僅能證明被上訴人並非係以91年3月14日區分有所權人
    會議紀錄作為申請報備之資料，況被上訴人報備日期在上開
    會議之後，尚不能據此認定91年3月14日並無該次區分有所
    權人會議之存在。
  2.上訴人另以被上訴人於91年3月14日係通知召開管理委員會
    會議，而非區分所有權人會議云云，固據提出開會通知書為
    證（本院卷第87頁），惟該通知書只能證明當日有召開管委
    會之會議，尚難證明無區分所有權人會議之召開；況查該通
    知書第3點記載「恭請房東、住戶、公司等派員出席參加」
    等字，倘該次會議僅為管理委員會，又何須通知房東、住戶
    及公司等派員參加之必要。尤其91年3月14日區分有所權人
    會議亦有各住戶簽到名冊或出具之會議出席委託書在卷可憑
    ，自難徒憑上訴人提出之管理委員會開會通知影本，即遽認
    被上訴人並無於91年3月14日召開區分所有權人會議之事實
    。是上訴人主張博愛名門大廈91年3月14日區分所有權人會
    議非實及會議記錄係屬偽造云云，尚難採信。
(二)、上開會議既屬實，其召集程序及決議內容有無違法？
  1.按公寓大廈管理委員會為人的組織體，區分所有權人會議為
    其最高意思機關。其區分所有權人會議之召集程序或決議方
    法，違反法令或章程時，依公寓大廈管理條例第1條第2項規
    定，固應適用民法第56條第1項撤銷總會決議之規定，由區
    分所有權人請求法院撤銷區分所有權人會議之決議。惟區分
    所有權人會議如係由無召集權人所召集而召開，既非公寓大
    廈管理委員會合法成立之意思機關，自不能為有效之決議，
    且在形式上亦屬不備成立要件之會議，其所為之決議當然自
    始完全無決議之效力。於此情形，即屬依法提起確認該會議
    決議不存在之訴以資救濟之範疇，而非在上述撤銷會議決議
    之列（最高法院92年台上字第2517號判決參照）。再按民法
    第56條規定：「總會之召集程序或決議方法，違反法令或章
    程時，社員得於決議後三個月內請求法院撤銷其決議。但出
    席社員，對召集程序或決議方法，未當場表示異議者，不在
    此限。總會決議之內容違反法令或章程者，無效。」，上訴
    人自承未在91年3月14日決議後或92年8月26日取得系爭建物
    產權時起3個月內向本院提起撤銷決議之訴（本院卷第173頁
    反面），該決議既未經判決撤銷，自屬有效之決議，上訴人
    自應受該決議之拘束。
  2.上訴人又辯稱該次決議對其權益影響甚大，卻以臨時動議方
    式提付表決，應類推適用公司法第第172條第5項規定，認該
    決議內容違法云云。惟查，公寓大廈管理委員會為人的組織
    體，與公司乃以股東出資額組成不同，且決議當時之公寓大
    廈管理條例並無限制不得以臨時動議方式提付表決之事項，
    現行法第30條第2項亦僅明定管理委員之選任不得以臨時動
    議提出，對於管理費收費標準，則無禁止以臨時動議提出之
    規定，足見管理費之收費並非在公寓大廈管理條例規定之禁
    止以臨時動議提出之列。況管理費之收費標準，與公司法第
    172條第5項規定：「改選董事、監察人、變更章程、公司散
    解、合併、分割或第185條第1項各款之事項，應在召集事由
    中列舉，不得以臨時動議提出。」，二者性質迴異，自無類
    推適用之餘地，是上訴人主張管理費收費標準不得以臨時動
    議提出，該決議違法云云，尚非可採。
(三)、上訴人可否請求被上訴人就系爭建物因漏水所致之損害負賠
    償責任？
    按公寓大廈管委會有當事人能力，固為公寓大廈管理條例第
    38條第1項所明定，然參諸同條例第29條1項「公寓大廈應成
    立管理委員會或推選管理負責人。」及第3條第8、9款：「
    住戶：指公寓大廈之區分所有權人、承租人或其他經區分所
    有權人同意而為專有部分之使用者或業經取得停車空間建築
    物所有權者。」、「管理委員會：指為執行區分所有權人會
    議決議事項及公寓大廈管理維護工作，由區分所有權人選任
    住戶若干人為管理委員所設立之組織。」等規定意旨可知，
    公寓大廈管理委員會之成立，旨在執行「區分所有權人會議
    決議事項」及「公寓大廈管理維護事務」。次參酌同條例第
    38條第2項規定：「管理委員會為原告或被告時，應將訴訟
    事件要旨速告知區分所有權人。」，是依現行公寓大廈管理
    條例規定，管理委員會雖具有訴訟當事人之能力，但因管理
    委員會僅為公寓大廈區分所有權人團體之代表機關，僅具非
    法人團體之性質，不具自然人與法人在實體法上之權利能力
    ，亦即不能享有權利，負擔義務，更無侵權行為能力。至同
    條例第36條第2款係規定管理委員會之職務包括：…二共有
    及共用部分之清潔、維護、修繕及一般改良等，惟此係關於
    管理委員會職務之規定，並非可據為上訴人權利請求之依據
    。是上訴人主張依民法第184條侵權行為損害賠償請求權，
    請求以該債權33萬6,900元與前述其積欠之管理費抵銷（按
    上訴人主張抵銷之債權為侵權行為損害賠償債權，見本院卷
    第174頁反面），即屬無據；被上訴人既無成立侵權行為之
    可能，上訴人對之即無損害賠償債權，亦無類推適用民法第
    264條同時履行抗辯權之餘地。是上訴人主張其對被上訴人
    有損害賠償債權可供抵銷本件管理費債權，及其得以該損害
    賠償債權對本件管理費債權行使同時履行抗辯權云云，均於
    法不合，不應准許。
五、綜上所述，被上訴人依公寓大廈管理條例第21條規定，按91
    年3月14日第12次區分所有權人會議決議之內容，請求上訴
    人給付管理費及監控設備費合計33萬7千元，及其中225,000
    元自起訴狀繕本送達翌日即94年3月2日起算之法定利息，與
    自94年3月起至94年10月止，每月管理費14,000元各自應繳
    交日期即翌月1日起算之法定利息，為有理由，應予准許（
    被上訴人就其利息敗訴部分，未提起上訴，已告確定）。原
    審就上開應准許部分，判命上訴人如數給付，並依職權為假
    執行之宣告，核無不合。上訴意旨指摘原判決（確定部分除
    外）不當，求予廢棄改判，為無理由，應予駁回。至上訴人
    於96年3月已繳交管理費10萬元，屬原審判決後之給付，非
    在本件審酌之列，將來被上訴人於執行時，應予扣除，附此
    說明。
六、又本件事證已臻明確，兩造其餘攻擊防禦方法及所舉未經援
    用之證據，經本院斟酌後，認為均不足以影響本判決之結果
    ，爰不一一論述，併此敘明。
據上論結，本件上訴為無理由，依民事訴訟法第436條之1第3項
、第449條第1項、第78條、第87條第1項，判決如主文。
中    華    民    國    97    年    4     月    25    日
                  民事第六庭  審判長法  官  張競文
                                    法  官  蕭清清
                                    法  官  楊晉佳
以上正本係照原本作成。
不得上訴。
中    華    民    國    97    年    4     月    25    日
                                    書記官  潘惠敏


司法院資訊處製作；財團法人民間司法改革基金會備份。
